【裁判字號】    99,簡,12
【裁判日期】    990621
【裁判案由】    全民健康保險
【裁判全文】
臺中高等行政法院判決
                                        99年度簡字第12號
原      告  甲○○○○○○○○○○
                          號
被      告  行政院衛生署中央健康保險局
代  表  人  乙○○
訴訟代理人  戊○○
            丁○○
上列當事人間因全民健康保險事件，原告不服行政院衛生署中華
民國98年10月9日衛署訴字第0980025475號訴願決定，提起行政
訴訟。本院判決如下︰
    主  文
原告之訴駁回。
訴訟費用由原告負擔。
    事實及理由
一、程序事項：本件經臺北高等行政法院於民國（下同）98年12
    月9日以98年度簡字第692號裁定移送本院後，被告原名中央
    健康保險局中區分局自99年1月1日起改制為行政機關，名稱
    變更為「行政院衛生署中央健康保險局」；其代表人為乙○
    ○，並向本院聲明承受訴訟在案，合先敘明。
二、事實概要：原告係「信德齒輪技術社」（84年6月20日核准
    設立）負責人，經被告所屬中區分局比對勞保資料，發現被
    保險人即原告配偶林宥佖（原名林翠玲）於94年11月1日以
    該技術社為投保單位參加勞保，惟健保卻以第六類被保險人
    身分於臺中縣潭子鄉公所加保，與規定不符。又該技術社迄
    未向被告申請成立投保單位，被告所屬中區分局乃於97年11
    月7日以健保中承一字第0970024543號函通知信德齒輪技術
    社，請其辦理新成立投保單位及申報負責人、員工加保，並
    請於文到10日內確認回覆，惟原告未依限回應，被告所屬中
    區分局遂於98年2月16日以健保中承一字第0984010736號函
    知該技術社，業已依規定逕予辦理成立投保單位，並為單位
    負責人及所屬員工自合於投保條件之日起投保，另於98年3
    月18日開單核發保險費繳款單，補收原告最近5年93年3月至
    98年2月應以負責人身分加保之保險費計新臺幣（下同）78,
    026元及計收員工林宥佖94年11月至98年2月保險費40,183元
    。原告不服，申請審議，遭審定駁回，提起訴願，亦遭決定
    駁回，遂提起行政訴訟。
三、本件原告主張：
  (一)原告經營之信德齒輪技術社設立登記日期為84年6月20日，
    因屬家庭式行號，除原告夫妻自行工作之外，並未聘僱任何
    其他員工，營業收入也甚少，當時全民健康保險法剛立法施
    行不久，原告未曾接獲任何單位指示應為如何方式之投保。
    於87年7月，原告因具有農民身分，而以第三類被保險人身
    分向彰化縣埔鹽鄉農會申請加保，而配偶子女並以第六類被
    保險人身分加保，已符合全民健康保險法強制險之精神。被
    告於97年11月7日以函文通知應成立投保單位，並於98年2月
    16日逕行辦理成立投保單位，隨即於98年3月18日開單核發
    繳款單，諭示補收原告保費78,026元，原告配偶林宥佖40,1
    83元，合計118,209元，應非適法。
  (二)原告年終營利所得申報及家庭年終所得申報，均無申報配偶
    林宥佖薪資所得，顯見原告與林宥佖並非雇主與受僱人間之
    關係，且原告94年至96年間，三年平均月所得為14,147元，
    實在請不起員工，原告應非第一類第四款之被保險人，充其
    量應僅屬第二類第一款「無一定雇主或自營作業而參加職業
    工會者」之被保險人，然而原告因具農民身分而於87年7月
    在彰化縣埔鹽鄉農會以第三類被保險人身分加保，林宥佖則
    以第六類被保險人在潭子鄉公所加保，均經被告審核同意而
    加保，被告除在97年11月以函文通知外，並未有任何函文告
    知原告投保身分之爭議，最多應係自97年l1月通知後要求補
    正為適當身分，卻同時要求補收118,209元保險費，顯然於
    法不合。
  (三)原告及配偶於98年2月25日向臺中縣五金業職業工會申請加
    保，亦經被告審核核准，此有臺中縣五金業職業工會98年3
    月9日申縣五金工會第980038號函影本可憑，足見原告及配
    偶符合以第二類被保險人身分加保之條件。倘使被告早期告
    知補正被保險人身分類別，原告至少能適時補正為第二類，
    但被告自始均未盡告知義務，卻於97年11月函文通知後，隨
    即於98年3月18日要求以第一類補繳5年保費，顯然與衡平正
    義精神有違。且原告及配偶林宥佖與被告之原保險契約既尚
    非無效，被告發現被保險人類別不符，應係有責任函示補正
    ，應無逕自以第一類被保險人追繳保費之依據。因此，所為
    處分應非適法。
  (四)被告雖以原告之配偶林宥佖於94年1l月1日以信德齒輪技術
    社為投保單位參加勞保，而認定原告與林宥佖有雇主與受僱
    人關係。然而林宥佖為原告之配偶，並未支薪已如前述，林
    宥佖參加勞保當時應係疏忽未向職業工會申辦之故，應可尋
    求補正。然而實質上原告及配偶乃屬家庭式自營業主，並不
    能以此推論原告與林宥佖為雇主與受僱人關係。原告配偶當
    初加入勞保只是為參加勞工住宅貸款之抽籤而辦理勞保。
  (五)被告未盡告知義務而無依據得向原告收繳本件118,209元保
    險費，已如前述。然而縱使認為被告有權收繳不同類別應納
    之保險費，原告及配偶已取得職業工會為投保單位之加保，
    顯示原告及配偶原具第二類被保險人身分，充其量應亦以第
    二類被保險人身分核計。其次依保險法第65條第1項規定:「
    由保險契約所生之權利，自得為請求之日起經過2年不行使
    而消滅。」全民健康保險法對時效方面並未明確規定，自應
    回歸保險法之規定，原告特為時效抗辯，認為被告核計之時
    間亦有違時效規定等情。並聲明求為判決撤銷訴願決定及原
    處分。
四、被告則以：
  (一)依營業登記資料公示查詢所載，原告設立登記日期為84年6
    月20日，原告為信德齒輪技術社之負責人，為第一類被保險
    人應無疑義，依規定其不得為第三類被保險人，被告所屬中
    區業務組自84年6月20日（請求權時效自93年3月1日）起追
    溯其以雇主身分投保，於法自屬有據。又所僱用員工林宥佖
    屬第一類被保險人，不得以第六類被保險人身分加保，被告
    所屬中區分局自94年11月1日起追溯其於該技術社加保，實
    屬導正其錯誤加保身分。
  (二)有關原告之投保金額，依其92、93、94、96年度營利事業所
    得結算申報書影本及95年度營利事業所得核定通知書影本核
    定如下：93年3月1日起為26,400元，96年8月1日起為33,300
    元，兩者皆為當時負責人之投保金額下限。有關其保險費核
    計算式為：（26400元×4.55％×41個月＝49241）＋（33,3
    00元×4.55％×19個月＝28,785）＝78,026元。至於原告之
    員工林宥佖部分，係依勞保比對金額核定，即94年11月1日
    起為15,840元，96年8月1日起為17,800元。有關保險費核計
    算式為：﹝（15,840元×4.55％×0.3×21個月＝4,536）＋
    （15,840元×4.55％×0.6×1.78×14個月＝10,780）＋（1
    5,840元×4.55％×0.6×1.7×7個月＝5,145）﹞＝20,461
    」＋﹝（17,280元×4.55％×0.3×19月＝4,484）＋（17,2
    80元×4.55％×0.6×1.7×19個月＝15,238）＝19,722﹞＝
    40,183元，合計118,209元。
  (三)原告主張其加保身分應以第二類工會會員身分為主，並稱未
    僱用員工云云，惟其配偶林宥佖竟以原員工身分參加勞保，
    豈非矛盾？且原告迄至98年3月林宥佖離職轉出後始經審核
    通過取得工會會員身分，其主張縱不經審核亦未取得會員資
    格，仍欲以該身分加保，實與法令規定相違背。
  (四)原告主張倘被告早期告知補正被保險人身分類別，應能適時
    補正為第二類等語，核全民健保法係經立法院通過，總統於
    83年8月9日以華總（一）義字第4705號令公布施行之法律，
    全國國民均有主動瞭解及遵守之義務。況全民健康保險為國
    家重大施政，被告於84年健保開辦時，即透過廣播、電視、
    平面文宣不斷宣導，並且與全國各機關團體、鄉鎮市區公所
    、各企業、各職業工會等分區舉辦有關本保險相關規定講習
    宣導活動，甚至參與全國各基層村（里）民大會宣導本保險
    相關規定。又全民健康保險是一種強制性之社會保險，本於
    自助互助及風險分擔之原則，除於法律明定被保險人依職業
    身分區分為六類，各依適當身分由所屬單位申報投保外，並
    同時規範不得任由個人選擇投保類別，具有第一類被保險人
    資格者，並不得以第二、三類被保險人身分投保，俾能落實
    量能負擔之精神，是以原告上開主張，尚有誤解等語，資為
    抗辯。並聲明求為判決駁回原告之訴。
五、兩造之爭點在於被告以原告負責人周明齊及其配偶林宥佖為
    第一類被保險人，並向原告追繳最近5年內之保險費，是否
    合法？經查：
  (一)按「被保險人分為下列六類：一、第一類：．．．（二）公
    、民營事業、機構之受雇者。．．．（四）雇主或自營業主
    。．．．」、「符合第十條規定之保險對象，除第十一條所
    定情形外，應一律參加本保險。」、「第一類被保險人不得
    為第二類及第三類被保險人；第二類被保險人不得為第三類
    被保險人；第一類至第三類被保險人不得為第四類及第六類
    被保險人。具有被保險人資格者，並不得以眷屬身分投保。
    」、「各類被保險人之投保單位如下：一、第一類及第二類
    被保險人，以其服務機關、學校、事業、機構、雇主或所屬
    團體為投保單位。．．．」、「投保單位應於保險對象合於
    投保條件之日起三日內，向保險人辦理投保；並於退保原因
    發生之日起三日內，向保險人辦理退保。」、「投保單位未
    依第十六條規定，為所屬被保險人或其眷屬辦理投保手續者
    ，除追繳保險費外，並按應繳納之保險費，處以二倍之罰鍰
    。」、「保險對象不依本法規定參加本保險者，處新台幣三
    千元以上一萬五千元以下罰鍰，並追溯自合於投保條件之日
    起補辦投保，於罰鍰及保險費未繳清前，暫不予保險給付。
    」、「本法第八條第一項第一款第四目所稱雇主，指僱用員
    工之民營事業事業主或事業經營之負責人；所稱自營業主，
    指未僱用有酬人員幫同工作之民營事業事業主或負責人。」
    為全民健康保險法第8條第1項第1款第2目及第4目、第11條
    之1、第12條、第14條第1項第1款、第16條、第69條、第69
    條之1及其施行細則第5條所明定。本件原告經營「信德齒輪
    技術社」，依營業登記資料公示查詢資料顯示（參本院卷第
    47頁），設立登記日期為84年6月20日，負責人為周明齊，
    組織種類為獨資，則原告依上開規定，即屬上開全民健康保
    險法第8條第1項第1款第4目規定之「雇主或自營業主」，為
    第一類被保險人，應於全民健康保險施行後，主動以所營事
    業即「信德齒輪技術社」為投保單位，向被告辦理投保；又
    原告之配偶林宥佖（原名林翠玲）依勞工保險局被保險人投
    保資料查詢結果，於94年11月1日以「信德齒輪技術社」為
    投保單位，加入勞工保險，嗣於98年2月27日退保，可證林
    宥佖依上開規定，係屬全民健康保險法第8條第1項第1款第2
    目規定之「民營事業、機構之受雇者」，原告應於全民健康
    保險84年3月1日施行後，合於投保條件之日起3日內，向保
    險人辦理投保。惟查，本件原告於全民健康保險施行後，並
    未主動向被告申請成立投保單位及辦理保險對象之加保，被
    告嗣依規定逕予辦理成立投保單位，並為單位負責人及所屬
    員工自合於投保條件之日起補辦投保，並追繳保襝費，揆諸
    前揭法令規定，並無不合。
  (二)原告雖主張除原告夫妻自行工作之外，並未聘僱任何其他員
    工，其未曾接獲任何單位指示應為如何方式之投保，原告及
    配偶乃屬家庭式自營業主，並不能以此推論原告與林宥佖為
    雇主與受僱人關係，原告配偶當初加入勞保只是為參加勞工
    住宅貸款之抽籤而辦理勞保，被告自始均未盡告知義務，倘
    使被告早期告知補正被保險人身分類別，原告應能適時補正
    為第二類被保險人等語。惟查，全民健康保險係強制性保險
    ，係採申報生效制，合於投保條件者均應依規定強制納保，
    非以了解與否為要件，原告自不得以未曾接獲任何單位指示
    或被告未盡告知義務等為由而免除補繳保費。又原告為獨資
    之民營事業，並自認由原告負責人及配偶兩人自行工作，且
    有為配偶林宥佖以「信德齒輪技術社」為投保單位加入勞保
    之事實，則原告即屬全民健康保險法第8條第1項第1款第4目
    及其施行細則第5條前段所稱之「雇主」，其既已具備第一
    類被保險人之資格，即不得為第二類被保險人之身分，此觀
    同法第12條第1項即明，原告上開主張係對法令有所誤解，
    難認有理由。另原告所稱原告配偶當初加入勞保只是為參加
    勞工住宅貸款之抽籤而辦理勞保云云，惟並未提出其參加勞
    工住宅貸款抽籤之資料以實其說，參照林宥佖加入及退出勞
    工保險期間長達3年又4個月，尚難採信其謂僅係為一時抽籤
    而加入勞工保險。
  (三)次按「第一類至第三類被保險人及其眷屬之保險費，依被保
    險人之投保金額及保險費率計算之。」、「前條被保險人及
    其每一眷屬之保險費率以百分之六為上限；開辦第一年以百
    分之四點二五計繳保險費；第二年起，依第二十條規定重新
    評估保險費率；如需調整，由主管機關報請行政院核定之。
    」、「第一類至第三類被保險人之投保金額，由主管機關擬
    訂分級表，報請行政院核定之。前項投保金額分級表之下限
    與中央勞工主管機關公布之基本工資相同；基本工資調整時
    ，該下限亦調整之。」、「第一類及第二類被保險人之投保
    金額，依下列各款定之：一、受雇者：以其薪資所得為投保
    金額。二、雇主及自營作業者：以其營利所得為投保金額。
    三、專門職業及技術人員自行執業者：以其執行業務所得為
    投保金額。第一類及第二類被保險人為無固定所得者，其投
    保金額，由該被保險人依投保金額分級表所定數額自行申報
    ，並由保險人查核；如申報不實，保險人得逕予調整。」、
    「本保險保險費之負擔，依下列規定計算之：．．．（二）
    第八條第一項第一款第二目及第三目被保險人及其眷屬自付
    百分之三十，投保單位負擔百分之六十，其餘百分之十，在
    省，由中央政府補助；在直轄市，由中央政府補助百分之五
    ，直轄市政府補助百分之五。．．．」、「第一類至第三類
    被保險人所屬之投保單位或政府應負擔之眷屬人數，依第一
    類至第三類被保險人實際眷屬人數平均計算之。」全民健康
    保險法第18條、第19條、第21條第1及2項、第22條、第27條
    、第28條定有明文。又關於保險費率，行政院衛生署於91年
    8月2日以衛署健保字第0910049398號函公告調整全民健康保
    險保險費率為4.55%，並自91年9月1日起實施。關於僱用被
    保險人數未滿5人之事業負責人投保金額下限，依被告87年9
    月29日健保承字第87026233號及96年7月27日健保承字第096
    0050352號函公告，自88年1月1日起最低不得低於26,400元
    ；自96年8月1日起最低不得低於33,300元。關於平均眷數之
    計算及費用分擔，行政院衛生署於84年4月18日以衛署健保
    字第84018741號函釋謂：「全民健康保險法第28條規定第一
    類至第四類被保險人所屬之投保單位或政府應負擔之眷屬人
    數，依第一類至第四類被保險人實際眷屬人數平均計算之。
    此係為避免多眷口的被保險人在就業市場受到歧視，雇主無
    論僱用多眷口數或單身之就業人口，皆須分擔平均眷數的保
    險費。」被告先後以89年11月20日健保承字第89004005號函
    及95年11月28日健保承字第0950057578號函公告全民健康保
    險第一類被保險人所屬之投保單位所應負擔之平均眷口數，
    自90年1月1日起以0.78人計；自96年1月1日起以0.7人計。
    再者，全民健康保險之保險費係為確保全民健康保險制度之
    運作而向被保險人強制收取之費用，屬於公法上金錢給付之
    一種，具分擔金之性質，業經司法院釋字第473號解釋在案
    ，關於全民健康保險法第69條第1項規定追繳之保險費，雖
    未如同法第70條第2項明定「以最近五年內之保險費為限」
    ，惟公法上之請求權，除法律有特別規定外，因5年間不行
    使而消滅，行政程序法第131條第1項定有明文，故本件對於
    投保單位追繳之保險費，屬行使公法上金錢給付之請求權，
    應以最近五年內之保險費為限，原告主張本件之時效為2年
    ，尚無足採。基上，本件被告以當時負責人之投保金額下限
    ，93年3月1日起為26,400元，96年8月1日起為33,300元，補
    收原告最近5年（即93年3月至96年7月及96年8月至98年2月
    ）應以負責人身分加保之保險費計78,026元（計算式：26,4
    00元×4.55%×41個月＋33,300元×4.55%×19個月＝78,026
    元）；以當時全民健康保險投保金額分級表最低月投保金額
    ，即94年11月1日起為15,840元，96年8月1日起為17,800元
    ，補收員工林宥佖94年11月至98年2月保險費40,183元（被
    保險人負擔部分9,020元，計算式：15840元×4.55％×0.3
    ×21個月＝4536元加17280元×4.55％×0.3×19月＝4484元
    ；投保單位負擔部分31,163元，計算式：15840元×4.55％
    ×0.6×1.78×14個月＝10780元加15840元×4.55％×0.6×
    1.7×7個月＝5145元加17280元×4.55％×0.6×1.7×19個
    月＝15238元。綜上，共計40,183元），並無不合。
  (四)綜上所述，原告所為之主張，尚不足採。被告所為原處分，
    核無違誤，訴願決定予以維持，亦無不合。原告訴請均予撤
    銷，為無理由，應予駁回。又本件為簡易訴訟程序案件，爰
    不經言詞辯論，逕為判決。至兩造其餘主張，與本件判決之
    結果無影響，毋庸逐一論述，附此敘明。
六、據上論結，本件原告之訴為無理由，依行政訴訟法第233條
    第1項、第98條第1項前段，判決如主文。
中    華    民    國    99    年    6    月    21    日
                臺中高等行政法院第四庭
                                法  官  王  德  麟
以上正本證明與原本無異。
如不服本判決，應於判決送達後20日內，以本訴訟事件所涉及之
法律見解具有原則性者，始得向本院提出上訴狀並表明上訴理由
，經最高行政法院許可，否則不得上訴；如於本判決宣示後送達
前提起上訴者，應於判決送達後20日內補提上訴理由書（均應依
對造人數提出繕本）。
中    華    民    國    99    年    6     月    21    日
                                書記官  凌  雲  霄

司法院資訊處製作；財團法人民間司法改革基金會備份。
